【裁判字號】    90,訴,773
【裁判日期】    901120
【裁判案由】    清償借款
【裁判全文】
臺灣屏東地方法院民事判決                              九十年度訴字第七七三號
    原      告  甲○○
    被      告  乙○○
    法定代理人  丙○
    被      告  丁○○
右當事人間清償借款等事件，本院判決如左：
    主    文
原告之訴及其假執行之聲請均駁回。
訴訟費用由原告負擔。
    事    實
甲、原告方面：
  一、聲明：求為判決
  （一）被告乙○○就座落屏東市○○段第三０八之三地號，面積０．０五二五公頃
        土地全部，於八十三年六月十六日以屏東他字第七二二０號，所登記擔保金
        額新台幣（下同）六百萬元之抵押登記，應將其中六百分之四百八十移轉登
        記於原告或其指定之登記名義人。
  （二）被告丁○○應給付原告新台幣五百三十萬元正，及自民國八十三年五月二十
        八日起至清償擔保，按周年百分之五計算之利息。
  （三）第二項請求，原告願供擔保，請准為假執行之宣告。
  （四）訴訟費用由被告負擔。
  二、陳述：
  （一）座落屏東市○○段三０八之三地號，面積０．０五二五公頃建地，為被告丁○○之父黃金換所有，民國八十二年間，黃金換因需資金，以上開土地委由
        原告甲○○，辦理抵押貸款事宜，期間至八十三年一月二十一日，共借用四
        百萬元，經由原告甲○○以向訴外人鍾盛雄名義借用，實則該款項均由原告
        甲○○支付取交黃金換，而黃金換亦於八十二年一月二十一日簽發本票四百
        萬元（票號五七八九七０號）交原告甲○○持有，並以原告甲○○之子吳俊
        諺為抵押權人名義，於八十三年二月四日以屏東他字第一四一０號取得抵押
        權四百萬元設定登記，嗣黃金換分別於八十三年二、三、四月間再委原告甲○○借款三十萬元、五十萬元、五十萬元合計一百三十萬元，並分別簽發票
        號四八八九九、一六一二六、二六七五一號三紙本票交原告甲○○持有。
        上揭款項亦係由原告向黃金換稱係向第三人鍾盛雄借用，實則該款項亦均由
        原告支付，取交黃金換。是：黃金換共積欠原告甲○○五百三十萬元。
  （二）民國八十三年五、六月間，黃金換欲再借款一百二十萬元，復委請原告甲○○代為向鍾某借款，原告甲○○遂向被告乙○○洽，被告乙○○稱須第一順
        位始允貸放，原告甲○○則以前有其子吳俊諺四百萬元抵押欲加入擔保，故
        與被告乙○○就設定六百萬元抵押登記，並塗銷前四百萬元之抵押登記，被
        告並於八十三年六月十六日以屏東字第七二二０號完成六百萬元之抵押登記
        （他項權利主登記次序第十六），而吳俊諺之四百萬元之抵押登記，亦於八
        十三年六月二十三日塗銷（他項權利主登記次序十五、十七）。唯：被告乙○○僅交付一百二十萬元於原告甲○○轉交黃金換。故上開六百萬元抵押權
        債權內被告乙○○債權僅一百二十萬元，其餘四百八十萬元為原告甲○○對
        黃金換之債權。
        前揭事實，亦經鈞院八十五年訴字第七二三號（證六）判決確定（證七）。
  （三）系爭抵押登記，被告乙○○對黃金換既僅有一百二十萬元債權，其餘四百八
        十萬元為原告甲○○對黃金換之債權，則該抵押登記之六百萬元債權內，自
        應移轉其權利範圍六百分之四百八十於原告甲○○，藉資符合。爰求為第一
        項聲明之諭知。
  （四）黃金換積欠原告五百三十萬元，亦如前述。黃金換於八十七年六月間去世，
        被告丁○○等為黃金換之繼承人，基於繼承之法理（民法第一一四八條）爰
        求為如上第二、三項聲請之諭知。
  （五）本件：系爭抵押權六百萬元內，請求移轉其中六百分之四百八十部分，即四
        百八十萬元，係擔保原告甲○○對黃金換五百三十萬元債權內之四百八十萬
        元，為同一債權，是：本訴訟標的價額為五百三十萬元正。
  三、證據：提出本票影本四紙、土地登記簿謄本、本院八十五年訴字第七二三號判
      決影本及確定證明書、債權讓與契約書影本等為證。
乙、被告方面：
  一、聲明：原告之訴及假執行之聲請均駁回。
  壹被告乙○○部分
      被告未於最後言詞辯論期日到場，據其以前到場之陳述為：
      否認原告主張伊所設定八十三年六月十六日以屏東字第七二二０號完成六百萬
      元之抵押登記中債權只有一百二十萬元，伊確有借貸六百萬元於黃金換，原告
      所訴不實等語置辯。
  貳被告丁○○部分
      否認原告主張伊父黃金換生前曾向甲○○借貸四百八十萬元之事實，伊不知情
      ，自不應負給付之責。
丙、本院依職權調取本院八十五年訴字第七二三號民事卷。
    理    由
甲、程序方面：
    本件被告乙○○未於最後言詞辯論期日到場，核無民事訴訟法第三百八十六條各
    款所列情形，爰依原告聲請，由其一造辯論而為判決。
乙、本件原告起訴主張：屏東市○○段三０八之三地號，面積０．０五二五公頃建地
    ，為被告丁○○之父黃金換所有，八十二年間，黃金換因需資金，以上開土地委
    由原告甲○○，辦理抵押貸款事宜，期間至八十三年一月二十一日，共借用四百
    萬元，經由原告甲○○以向訴外人鍾盛雄名義借用，實則該款項均由原告甲○○
    支付取交黃金換，而黃金換亦於八十二年一月二十一日簽發本票四百萬元（票號
    五七八九七０號）交原告甲○○持有，並以原告甲○○之子吳俊諺為抵押權人名
    義，於八十三年二月四日以屏東他字第一四一０號取得抵押權四百萬元設定登記
    ，嗣黃金換分別於八十三年二、三、四月間再委原告甲○○借款三十萬元、五十
    萬元、五十萬元合計一百三十萬元，並分別簽發票號四八八九九、一六一二六、
    二六七五一號三紙本票交原告甲○○持有。嗣八十三年五、六月間，黃金換欲再
    借款一百二十萬元，復委請原告甲○○代為向鍾某借款，原告甲○○遂向被告乙○○洽，被告乙○○稱須第一順位始允貸放，原告甲○○則以前有其子吳俊諺四
    百萬元抵押欲加入擔保，與被告乙○○就設定六百萬元抵押登記，並塗銷前四百
    萬元之抵押登記，被告並於八十三年六月十六日以屏東字第七二二０號完成六百
    萬元之抵押登記，而吳俊諺之四百萬元之抵押登記，亦於八十三年六月二十三日
    塗銷（他項權利主登記次序十五、十七）。乙○○僅交付一百二十萬元於原告甲○○轉交黃金換。故上開六百萬元抵押權債權內被告乙○○債權僅一百二十萬元
    ，其餘四百八十萬元為原告甲○○對黃金換之債權，此部分經本院八十五年訴字
    第七二三號判決確定。上開抵押登記，乙○○對黃金換既僅有一百二十萬元債權
    ，其餘四百八十萬元為原告甲○○對黃金換之債權，則該抵押登記之六百萬元債
    權內，自應移轉其權利範圍六百分之四百八十於原告甲○○，黃金換積欠原告五
    百三十萬元，黃金換於八十七年六月間去世，被告丁○○等為黃金換之繼承人，
    爰訴請判決如聲明所示之移轉登記及金錢給付云云。被告乙○○則否認原告主張
    伊所設定八十三年六月十六日以屏東字第七二二０號完成六百萬元之抵押登記中
    債權只有一百二十萬元，伊確有借貸六百萬元於黃金換，原告所訴不實等語置辯
    。被告丁○○部分否認原告主張伊父黃金換生前曾向甲○○借貸四百八十萬元之
    事實，伊不知情，自不應負給付之責等語置辯。
丙、按當事人主張有利於己之事實者，就其事實有舉證之責任。民事訴訟法第二百七
    十七條定有明文，查民事訴訟如係由原告主張權利者，應先由原告負舉證之責，
    若原告先不能舉證，以證實自己主張之事實為真實，則被告就其抗辯事實即令不
    能舉證，或其所舉證據尚有疵累，亦應駁回原告之請求。又請求履行債務之訴，
    除被告自認原告所主張債權發生原因之事實外，應先由原告就其主張此項事實，
    負舉證之責任，必須證明其為真實後，被告於其抗辯事實，始應負證明之責任，
    此為舉證責任分擔之原則。最高法院十七年上字第九一七號、四十三年台上字第
    三七七號判例可資參照。另確定判決之既判力，僅以主文為限而不及於理由，本
    院十八年上字第一八八五號判例亦認為說明主文之理由，並無裁判效力。確定判
    決之主文，如係就給付請求權之訴訟標的之法律關係為裁判，即不及於為其前提
    之基本權利。雖此非屬訴訟標的之基本權利，其存在與否，因與為訴訟標的之法
    律關係有影響，而於判決理由中予以判斷，亦不能認為此項判斷有既判力 (本院
    二十三年上字第二九四○號判例參照) 。是以原告於其提起給付之訴受敗訴判決
    確定，雖在理由內已否定其基本權利，而當事人再行提起確認其基本權利存在之
    訴時，並不違反一事不再理之原則。至其提起確認之訴，是否有即受確認判決之
    法律上利益，則屬另一問題。最高法院七二年度第四次民事庭會議決議決議定有
    明文。
丁、按本件原告主張屏東市○○段三０八之三地號，面積０．０五二五公頃建地，為
    被告丁○○之父黃金換所有，八十三年五、六月間，黃金換欲再借款一百二十萬
    元，復委請原告甲○○代為向鍾某借款，原告甲○○遂向被告乙○○洽，被告乙○○稱須第一順位始允貸放，原告甲○○則以前有其子吳俊諺四百萬元抵押欲加
    入擔保，與被告乙○○就設定六百萬元抵押登記，並塗銷前四百萬元之抵押登記
    ，被告並於八十三年六月十六日以屏東字第七二二０號完成六百萬元之抵押登記
    ，而吳俊諺之四百萬元之抵押登記，亦於八十三年六月二十三日塗銷（他項權利
    主登記次序十五、十七）。乙○○僅交付一百二十萬元於原告甲○○轉交黃金換
    。故上開六百萬元抵押權債權內被告乙○○債權僅一百二十萬元部分，業據其提
    出土地登記簿謄本、本院八十五年訴字第七二三號判決影本及確定證明書等為證
    ；本院依職權調取本院八十五年訴字第七二三號民事卷，該案件原告為黃金換被
    告乙○○，其訴之聲明及判決主文為「確認被告就前開土地於八十三年六月十六
    日以屏東他字第七二二Ｏ號，擔保金額六百萬元之抵押權所擔保之債權，於超過
    一百二十萬元之債權對原告不存在。」，故原告此部分主張堪信為真實；另原告
    主張甲○○對乙○○四百八十萬元債權部分，上開判決主文未有如甲○○主張之
    甲○○對乙○○之四百八十萬元金錢債權之請求，故此部分並無民事訴訟法第四
    百條之既判力存在，且原告主張上開債權存在之依據係依本院判決理由中認定「
    八十二年間，黃金換因需資金，以上開土地委由原告辦理抵押貸款事宜，期間至
    八十三年一月二十一日，共借用四百萬元，經由原告甲○○以向訴外人鍾盛雄名
    義借用，實則該款項均由原告甲○○支付取交黃金換，而黃金換亦於八十二年一
    月二十一日簽發本票四百萬元（票號五七八九七０號）交原告甲○○持有，並以
    原告甲○○之子吳俊諺為抵押權人名義，於八十三年二月四日以屏東他字第一四
    一０號取得抵押權四百萬元設定登記，嗣黃金換分別於八十三年二、三、四月間
    再委原告甲○○借款三十萬元、五十萬元、五十萬元合計一百三十萬元，並分別
    簽發票號四八八九九、一六一二六、二六七五一號三紙本票交原告甲○○持有。
    嗣八十三年五、六月間，黃金換欲再借款一百二十萬元，復委請原告甲○○代為
    向鍾某借款，原告甲○○遂向被告乙○○洽，被告乙○○稱須第一順位始允貸放
    ，原告甲○○則以前有其子吳俊諺四百萬元抵押欲加入擔保，與被告乙○○就設
    定六百萬元抵押登記，並塗銷前四百萬元之抵押登記，被告並於八十三年六月十
    六日以屏東字第七二二０號完成六百萬元之抵押登記，而吳俊諺之四百萬元之抵
    押登記，亦於八十三年六月二十三日塗銷（他項權利主登記次序十五、十七）。
    乙○○僅交付一百二十萬元於原告甲○○轉交黃金換。故上開六百萬元抵押權債
    權內被告乙○○債權僅一百二十萬元，其餘四百八十萬元為原告甲○○對黃金換
    之債權」云云，此部分屬判決理由之拘束力，揆諸最高法院前揭決議意旨並無拘
    束力，且本院八十五年訴字第七二三號所認定之事實為「黃金換以其所有坐落屏
    東市○○段三Ｏ八之三地號，面積Ｏ點Ｏ五二五公頃建地，委託第三人甲○○，
    辦理抵押貸款事宜，期間至八十三年一月二十一日，共借用四百萬元，經由甲○○向訴外人鍾盛雄借用，該款項均由甲○○取交原告，原告簽發本票四百萬元（
    票號五七八九七Ｏ號）交由甲○○轉交債權人鍾盛雄外，並以甲○○之子吳俊諺
    為抵押權人名義，於八十三年一、二月間取得抵押權登記四百萬元，有本票影本
    及土地登記簿謄本可憑。原告於八十三年二、三、四月再委甲○○向鍾某借款三
    十萬元、五十萬元、五十萬元合計一百三十萬元，分別簽發票號四八八九九、一
    六一二六、二六七五一號三紙本票交甲○○轉交鍾盛雄。八十四年五、六月，原
    告欲再借款一百二十萬元，委請甲○○代為向鍾某借款，甲○○向被告乙○○商
    洽，被告稱須第一順位始允貸放，甲○○則以前有其子吳俊諺四百萬元抵押欲加
    入擔保，故與被告商就設定六百萬元抵押登記，並塗銷前四百萬元之抵押登記，
    被告僅交付一百二十萬元於甲○○轉交原告，故上開六百萬元抵押權債權內被告
    債權僅一百二十萬元，其餘四百八十萬元為鍾盛雄債權。」，此有本院上開民事
    卷在卷可按，未有如原告所訴確認甲○○對乙○○之四百八十萬元債權存在之事
    實，且原告未能舉證證明甲○○對乙○○四百八十萬元債權存在，另原告雖提出
    債權讓與之證明書乙紙，該證明書係訴外人鍾盛雄將其對乙○○之上揭債權讓與
    訴外人吳佩螢，亦與原告無涉，原告既未能舉證以實其說，其主張即無理由。
戊、次按抵押權係從屬於債權而存在，必先有被擔保之債權存在，而後抵押權始得成
    立，而其債權及抵押權恒屬於同一人。故債權人不得將其所享有之抵押權單獨讓
    與第三人，此乃抵押權之從屬性使然，最高法院八十三年度台上字第四二三號判
    例可資參照；次按本件原告主張系爭抵押權之義務人及債務人為黃金換，權利人
    乙○○，且上開抵押權金額六百萬元，其抵押權而擔保之債權經本院上開判決確
    認被告就前開土地於八十三年六月十六日以屏東他字第七二二Ｏ號，擔保金額六
    百萬元之抵押權所擔保之債權，於超過一百二十萬元之債權對原告不存在，且判
    決確定，因抵押權為不動產物權，非經登記，不生效力，抵押權人僅能依設定登
    記內容行使其權利。本件抵押權既登記為黃金換本人債務之擔保，而不及其他，
    自應審究黃金換對乙○○是否負有債務，而為應否准許塗銷登記之判斷（最高法
    院七十年度第十八次民事庭會議決議  (三)參照），上開抵押權而擔保之六百萬
    元債權既經本院確定判決超過一百二十萬元債權部分不存在，依抵押權之從屬性
    ，其抵押權於超過一百二十萬元部分亦不存在，從而，原告訴請抵押權移轉登記
    部分為無理由，應予駁回。
己、因本案事證已臻明確，兩造其餘主張陳述及所提之證據，均毋庸再予審酌，附此
    敘明。
庚、假執行之部分：原告受敗訴判決，其假執行之聲請即失所依據，應併予駁回。
結論：原告之訴為無理由，依民事訴訟法第三百八十五條第一項前段、第七十八條，
判決如主文。
中      華      民      國    九十      年    十一    月      二十    日
                                    臺灣屏東地方法院民事第一庭
~B法      官  李芳南
右為正本係照原本作成。
如不服本判決，應於收受送達後二十日內向本院提出上訴書狀。
~B法院書記官  劉音利
中      華      民      國    九十      年    十一    月      二十    日


司法院資訊處製作；財團法人民間司法改革基金會備份。
